【裁判字號】    98,簡上,332
【裁判日期】    980630
【裁判案由】    詐欺
【裁判全文】
臺灣高雄地方法院刑事判決             98年度簡上字第332號
上  訴  人
即  被  告  丁○○
            乙○○
上列上訴人因詐欺案件，不服本院高雄簡易庭於中華民國98年2
月27日以98年度審簡字第862 號所為之第一審簡易判決（聲請簡
易判決處刑案號：臺灣高雄地方法院檢察署97年度偵字第32219
號），提起上訴，本院管轄第二審之合議庭認不得以簡易判決處
刑，改依通常程序審理，並自為第一審判決如下：
    主  文
原判決撤銷。
丁○○、乙○○均無罪。
    理  由
一、按被告以外之人於審判外之言詞或書面陳述，除法律有規定
    者外，不得作為證據。又被告以外之人於審判外之陳述，雖
    不符刑事訴訟法第159 條之1 至第159 條之4 之規定，而經
    當事人於審判程序同意作為證據，法院審酌該言詞陳述或書
    面陳述作成時之情況，認為適當者，亦得為證據；當事人、
    代理人或辯護人於法院調查證據時，知有刑事訴訟法第159
    條第1 項不得為證據之情形，而未於言詞辯論終結前聲明異
    議者，視為有前項之同意，刑事訴訟法第159 條之1 、第15
    9 條之5 第1 項、第2 項分別定有明文。經查，本判決所引
    用之各項證據資料，其屬於被告以外之人於審判外之言詞、
    書面陳述者，業據審判長於調查證據程序中逐一提示並告以
    要旨，檢察官、被告均知該等證據為被告以外之人之審判外
    陳述，均表示對於證據能力沒有意見，同意作為本案證據，
    本院審酌上開證據與本案犯罪事實有關連性，且無不當取得
    之情形，認為以之作為本案證據均屬適當，依前揭規定，自
    均得採為認定事實之證據。
二、原聲請簡易判決處刑意旨略以：(一)被告丁○○得預見提供其
    個人所有之金融機構帳戶給不詳之人士使用，該帳戶可能被
    他人用來作為掩飾或隱匿犯罪所得財物之工具，竟基於幫助
    詐欺之犯意，於民國97年8 月間某日，在不詳地點，將伊幫
    其兒子許喬幃所申辦保管之高雄鼎金郵局帳號：0000000000
    0000號帳戶提款卡與密碼交給一位真實姓名年籍不詳之詐騙
    集團成員使用，該詐騙集團成員嗣於97年8 月23日19時37分
    許，自稱臺灣銀行服務人員，向甲○○佯稱因其之前購物單
    據弄錯了，變成分期付款，須至自動提款機操作取消，否則
    錢會被扣光，致甲○○陷於錯誤，於同日20時25分許持金融
    卡至台灣銀行頭份分行之自動提款機，根據該詐騙集團成員
    指示操作鍵入相關按鍵後，反將其銀行帳號：000000000000
    000 號之帳戶內之新臺幣（下同）7,111 元存款，轉匯至許
    喬幃上開帳戶內；再於97年8 月23日21時36分許，自稱奇摩
    拍賣客服人員，向己○○佯稱因其購物誤觸約定轉帳設定，
    變成每個月扣款，並佯稱須至自動提款機操作設定停止付款
    ，致己○○陷於錯誤，於同日20時許，持金融卡至竹北市○○路7-11之自動提款機，根據該詐騙集團成員指示操作鍵入
    相關按鍵後，反將其土地銀行帳號：000000000000號之帳戶
    內之29,984元存款，轉匯至許喬幃上開帳戶內。(二)被告乙○○得預見提供其個人所有之金融機構帳戶給不詳之人士使用
    ，該帳戶可能被他人用來作為掩飾或隱匿犯罪所得財物之工
    具，竟基於幫助詐欺之犯意，於97年8 月間某日，在不詳地
    點，將伊所申辦之高雄民族社區郵局帳號：00000000000000
    號帳戶提款卡與密碼交給一位真實姓名年籍不詳之詐騙集團
    成員使用，該詐騙集團成員嗣於97年8 月23日19時許，向丙○○佯稱因其購物訂單製作錯誤，變成分期付款，須至自動
    提款機操作以便辦理退款，致丙○○陷於錯誤，於同日某時
    許持金融卡至某銀行之自動提款機，根據該詐騙集團成員指
    示操作鍵入相關按鍵後，反將其銀行帳戶內之29,988元存款
    ，轉匯至乙○○上開帳戶內；再於97年8 月23日19時30分許
    ，自稱東森購物頻道人員，向戊○○佯稱因其簽單錯誤變成
    分期付款，造成每個月將自動扣款，須至自動提款機操作，
    致戊○○陷於錯誤，於同日19時52分許，持金融卡至安慶郵
    局之自動提款機，根據該詐騙集團成員指示操作鍵入相關按
    鍵後，反將其銀行帳戶內之29,988元存款，轉匯至乙○○上
    開帳戶內。因認被告涉有刑法第30條、339 條第1 項之幫助
    詐欺取財罪嫌。
三、按「犯罪事實應依證據認定之，無證據不得認定犯罪事實」
    、「不能證明被告犯罪者，應諭知無罪之判決」，刑事訴訟
    法第154 條第2 項、第301 條第1 項分別定有明文。申言之
    ，犯罪事實之認定應憑證據，如未能發現相當證據，或證據
    不足以證明，自不能以推測或擬制之方法，作為裁判基礎（
    最高法院40年台上字第86號判例意旨參照）；且認定犯罪事
    實所憑之證據，雖不以直接證據為限，間接證據亦包括在內
    ，然而無論直接證據或間接證據，其為訴訟上之證明，須於
    通常一般之人均不致有所懷疑，而得確信其為真實之程度者
    ，始得據為有罪之認定，倘其證明尚未達到此一程度，而有
    合理之懷疑存在而無從使事實審法院得有罪之確信時，即應
    由法院為諭知被告無罪之判決（最高法院76年台上字第4986
    號判例意旨參照）。再者，依刑事訴訟法第161 條第1 項規
    定，檢察官對於起訴之犯罪事實，仍應負提出證據及說服之
    實質舉證責任。倘其所提出之證據，不足為被告有罪之積極
    證明，或其指出證明之方法，無從說服法院以形成被告有罪
    之心證，基於無罪推定之原則，自應為被告無罪判決之諭知
    （參照最高法院92年度台上字第128 號判例意旨）。
四、本件檢察官認被告二人涉犯幫助詐欺取財罪嫌，無非係以：
    (一)存摺、提款卡等資料均係個人重要物件，並具有一定金融
    交易目的及識別意義，而密碼係提領存款之必要識別碼，一
    般通常智識之人為防存簿遺失遭盜領，均不至隨意將該等存
    摺及金融卡及密碼置放於同一處，以防一日遺失時遭人盜領
    使用。及存簿、金融卡等物乃個人處理日常生活金錢流向所
    必要之物，且現今社會詐騙集團橫行，多係利用他人之帳戶
    以行詐欺犯行，報章雜誌亦多有報導，則被告等為年過30之
    正常智識之人，對目前詐欺集團犯罪手法透報章雜誌之報導
    應會有所理解，則其知悉自己之帳戶遺失，而甘冒自己之帳
    戶為詐騙集團所利用之風險放任帳戶遭人盜用而不加以掛失
    ，顯又與常情有違；(二)另被告乙○○民族社區郵局及許喬幃
    高雄鼎金郵局之客戶歷史交易清單，其帳戶內即有不明之大
    量款項流入，且一經存入隨即遭人領走，交易記錄顯屬違常
    ，若非該帳戶早遭詐騙集團成員所用，在該詐騙集團成元之
    實際管領使用之下，確信該帳戶不會被原持有人申請掛失或
    註銷，則詐騙集團成員怎可甘冒詐騙金額遭凍結無法提領之
    風險，而使用來路不明之帳戶作為犯罪工具，顯見被告有提
    供其帳戶、提款卡、密碼等資料，以利遂行詐騙犯罪云云為
    其主要論據。惟被告二人於本院審理時均堅決否認有何幫助
    詐欺取財之犯行，被告丁○○辯稱：該提款卡伊是8 月22日
    去領錢，之後伊小姨子匯幾千元給伊，伊要去補摺，結果存
    摺不能補，才發現找不到提款卡，伊有打電話去詢問，行員
    問伊是否要掛失，伊說存摺是伊兒子的，辦也要星期一才能
    辦理，後來星期一伊先去華夏路的郵局補摺，行員看見出現
    的訊息，就打電話叫警察來等語。被告乙○○則辯稱：伊提
    款卡最後1 次提款是於97年8 月22日在雄中對面1 間7-11領
    款，隔了2 、3 天伊才發現不見了，伊先生有打電話去詢問
    ，說要本人去辦掛失，結果伊叫伊先生去幫伊刷存摺時，就
    被警察帶走了，伊及伊兒子提款卡密碼寫在放提款卡皮套上
    ，都放在一起等語。經查：
  (一)上揭高雄鼎金郵局帳號00000000000000號帳戶為被告丁○○
    之子許喬幃申請設立，由被告丁○○代為保管、高雄民族社
    區郵局帳號00000000000000號帳戶為被告乙○○申請設立，
    嗣有被害人甲○○、己○○、丙○○、戊○○等人遭不詳詐
    騙集團成員撥打電話佯稱因其之前購物單據有誤，必須至自
    動提款機操作取消等方式詐騙，因而分別依詐騙集團指示操
    作自動提款機，因而陷於錯誤並匯款至上開郵局帳戶內，旋
    遭提領一空等情，業經甲○○、己○○、丙○○、戊○○等
    人於警詢中指訴歷歷，並有自動櫃員款交易明細單2 張、高
    雄民族社區郵局被告乙○○開戶資料及客戶歷史交易清單、
    許喬幃高雄鼎金郵局之客戶歷史交易清單在卷可稽，此部分
    情節堪認屬實。
  (二)上開被害人甲○○、己○○、丙○○、戊○○等人遭不詳歹
    徒詐騙取財得逞，雖係利用許喬幃、乙○○上開郵局帳戶資
    料以為掩飾無誤。惟本件被告二人均一致辯稱：該提款卡是
    在97年8 月22日領款，隔了幾天才發現不見了等語，而由上
    開許喬幃高雄鼎金郵局帳號00000000000000號帳戶之客戶歷
    史交易清單觀之，該帳戶於97年8 月22日確有以提款卡跨行
    提款5,006 元（其中6 元應是手續費用）之紀錄（見臺灣高
    雄地方法院檢察署97年度偵字第32219 號卷第6 頁），足認
    上開提款卡於97年8 月22日應尚在被告之支配管領中無訛，
    嗣該帳戶於97年8 月23日即遭詐騙被害人甲○○、己○○使
    用，相隔僅有1 日，時間頗為緊促，是被告辯稱並未發現該
    提款卡已然遺失，而係同年月25日才發現郵局提款卡遺失之
    情，尚與常情無違。而將個人帳戶資料甚至包括密碼、提款
    卡等資料放置一起而同時遺失，固有輕忽、草率之病，但此
    項輕忽、草率導致被害人遭詐騙得逞，與主觀上是否有幫助
    他人詐欺取財之犯意仍屬二事，無法據此導出被告提供帳戶
    供他人使用之結論。
  (三)又自實施詐騙者之角度而論，既以詐取財物為首要目標，一
    般固當確保所使用之帳戶資料確實可靠，否則設下圈套實施
    詐騙，其結果因帳戶遭凍結或遭局外人先提領一空，自是徒
    勞。再者，若人頭帳戶可靠無虞而詐騙得逞，該帳戶一經使
    用，短期內被害人終將發現報警，人頭帳戶之「壽命」亦將
    告終，故詐騙集團對於人頭帳戶亦有不小之需求，是其帳戶
    之取得管道即有多端。惟人頭帳戶無論係購買、詐取或承租
    得來，既非自己所有之金融帳戶，自不能期待其毫無風險，
    未可盡如人意，當不難想像，因此，所謂其等應「確保」帳
    戶可靠無虞，固屬正確，但仍非可一概而論。據此，為急迫
    需要，以一定代價直接提供人頭帳戶，固屬常態，惟詐騙集
    團成員以詐騙甚至竊取等方式取得，仍不能絕對排除。且本
    件被告丁○○係因到高雄市左營區福山郵局補摺，行員看見
    出現警示帳戶之訊息，始打電話報警查獲，而被告丁○○辯
    稱伊係要查看其小姨子有無匯款，故要去補摺，結果存摺不
    能補，才發現找不到提款卡，伊有打服務電話去詢問，他問
    伊是否要掛失，伊說存摺是伊兒子的，辦也要星期一才能辦
    理，後來星期一伊先去華夏路的郵局補摺，行員看見出現的
    訊息，就打電話叫警察來等語，倘本件帳戶確係由被告主動
    提供詐欺集團使用，亦即被告明知該帳戶已不在其支配管領
    下，衡情被告應無再至郵局辦理補摺之可能及必要，亦不可
    能愚昧地到郵局辦理補摺而致遭警察查獲，故被告辯稱其提
    款卡係遺失等語，應屬可信。
  (四)再者，本件係被告丁○○高雄市左營區福山郵局補摺，行員
    看見出現警示帳戶之訊息，始打電話報警查獲，已如前述。
    且被告於本院審理中並提出高雄鼎金郵局帳號000000000000
    00號許喬幃帳戶及高雄民族社區郵局帳號00000000000000號
    乙○○帳戶之存摺正本，以證明上開帳戶僅有提款卡遺失，
    存摺並未遺失之事實，有上開存摺影本各1 份在卷可稽（見
    本院98年度簡上字第332 號卷第54至57頁），又觀之被害人
    甲○○、己○○、丙○○、戊○○等人於警詢中之陳述，均
    只提到詐騙集團提供之帳號，均未曾提到戶名，足認被告上
    開存摺應尚在被告之支配管領下，此與一般詐騙集團若向他
    人收購帳戶，為確保出售帳戶之人不會利用自己的存摺、印
    章去提領帳戶中之款項，必定會要求出售帳戶之人提供同時
    存摺、提款卡及密碼之常情不符，顯見故被告辯稱其提款卡
    係遺失等語，應屬可信。
  (五)綜上所述，本件檢察官所提出之直接、間接證據，既僅能證
    明有被害人匯款至被告帳戶之事實，然無法證明被告確有提
    供其帳戶資料供詐騙集團使用，亦無法本於經驗法則與論理
    法則，以邏輯推理及演繹作用，據以認定被告有何提供帳戶
    供他人使用之行為，而被告辯稱帳戶遺失等語，依其個人經
    濟、家庭及生活情況，尚不能完全排除其可能性，本院難以
    獲致有罪判決之確切心證，基於前引法文及判例意旨所揭示
    無罪推定之原則，被告犯罪即屬不能證明，揆諸首揭說明，
    依法應為被告無罪之諭知。原審未予詳查，遽對被告論罪科
    刑，尚有未合。被告提起上訴，否認犯罪，指摘原判決失當
    ，為有理由，自應由本院將原判決撤銷，改判如主文第2 項
    所示被告無罪之諭知。
五、末按法院得為簡易判決處刑者，以所科之刑係宣告緩刑、得
    易科罰金之有期徒刑及拘役或罰金為限；於檢察官聲請以簡
    易判決處刑之案件，經法院認應為無罪判決之諭知者，應適
    用通常程序審判之，刑事訴訟法第449 條第3 項、第451 條
    之1 第4 項但書第3 款、第452 條分別規定甚明。又地方法
    院簡易庭對被告為簡易判決處刑後，經提起上訴，而地方法
    院合議庭認應為無罪判決之諭知者，依同法第455 條之1 第
    3 項準用第369 條第2 項之規定意旨，應由該地方法院合議
    庭撤銷簡易庭之判決，改依第一審通常程序審判。其所為判
    決，應屬於「第一審判決」，檢察官仍得依通常上訴程序上
    訴於管轄第二審之高等法院（最高法院91年度臺非字第21號
    判例意旨參照）。本件被告既經本院認應為無罪之諭知，已
    不符合得為簡易判決處刑之情形，除撤銷原審判決外，並應
    逕行改依第一審通常程序判決之，檢察官如不服本判決，仍
    得於法定上訴期間內，向管轄之第二審法院提起上訴，併此
    敘明。
據上論斷，應依刑事訴訟法第452 條、第455 條之1 第1 項、第
3 項、第369 條第1 項前段、第364 條、第301 第1 項，判決如
主文。
本案經檢察官靳隆坤到庭執行職務。
中    華    民    國    98    年    6     月    30    日
                  刑事第十三庭  審判長  法  官 簡志瑩
                                        法  官 呂明燕
                                        法  官 曾子珍
以上正本證明與原本無異。
檢察官如不服本判決應於收受送達後10日內向本院提出上訴書狀
，其未敘述上訴之理由者並得於提起上訴後10日內向本院補提理
由書（均須按他造當事人之人數附繕本）。
丁○○、乙○○不得上訴。
中    華    民    國    98    年    6     月    30    日
                                        書記官 王翌翔


司法院資訊處製作；財團法人民間司法改革基金會備份。
